臺灣臺中地方法院民事判決　　　　　　 99年度家訴字第391號
原　　　告　李忠義
　　　　　　李忠和　　臺中市○.
　　　　　　游李阿桂　臺中市○.
共　　　同
訴訟代理人　李春生律師
被　　　告　曾淑真
　　　　　　劉振吉
　　　　　　劉景富
　　　　　　劉美華
　　　　　　劉美鳳
上列當事人間請求分割遺產事件，本院於民國一百年五月十七日
言詞辯論終結，判決如下：
    主      文
被繼承人劉爽如附表一所示之遺產應予分割，其分割方法如附表
一分割方法欄所載。
被繼承人劉李槐庭如附表二所示之遺產應予分割，其分割方法如
附表二分割方法欄所載。
訴訟費用由原告各負擔四分之一，被告各負擔二十分之一。
    事實及理由
壹、被告受合法通知，無正當理由，未於言詞辯論期日到場，核
    無民事訴訟法第三百八十六條所列各款之情形，爰依原告之
    聲請，由其一造辯論而為判決。
貳、原告起訴主張：
一、被繼承人劉爽於民國八十五年四月二十日（起訴狀誤載八十
    五年四月二十九日）死亡，被繼承人劉爽之繼承人有配偶即
    訴外人劉李槐庭、長子即原告李忠義、長女即原告游李阿桂
    、次子即原告李忠和、三子即訴外人劉忠成五人，應繼分各
    為五分一。嗣訴外人劉李槐庭於九十一年六月二十三日死亡
    ，被繼承人劉李槐庭之繼承人有原告與訴外人劉忠成四人，
    應繼分各為四分一。訴外人李忠成於九十八年二月二日死亡
    ，渠之繼承人即被告，且被告迄今尚未分割訴外人劉忠成之
    遺產。準此，兩造均為被繼承人劉爽、劉李槐庭之遺產繼承
    人，如附表一、二所示之遺產應由兩造共同繼承，原告之應
    繼分各為四分之一，被告共同共有之訴外人即被繼承人劉忠
    成應繼分亦為四之一。
二、被繼承人劉爽死亡時，遺有如附表一所示之遺產，被繼承人
    劉李槐庭死亡時，遺有如附表二所示之遺產。被告繼承訴外
    人劉忠成之遺產並未分割，仍為公同公有。茲因被繼承人劉
    爽、劉李槐庭並未以遺囑禁止繼承人分割遺產，兩造亦未以
    契約禁止分割遺產，但迄今仍無法達成分割協議。爰依民法
    第一千一百六十四條規定，訴請分割遺產，請求分割被繼承
    人劉爽、劉李槐庭所遺如附表一、二所示之遺產。分割方案
    部分，原告希望如附表一、二所示之房屋分割由原告李忠義
    、李忠和取得，並繼續保持分別共有（應有部分各二分為之
    一），再由該二人按應繼分比例，以金錢補償其他繼承人；
    如附表二所示之土地則變賣分割，價金由原告各分得四分之
    一，另四分之一價金則分由被告公同共有取得等語。並聲明
    ：如主文所示。
參、被告方面：
一、被告劉振吉、劉美華於之前於言詞辯論期日到場辯以：對於
    原告之請求沒有意見；被告對訴外人劉忠成之遺產並未分割
    等語。並聲明：同意遺產分割。
二、被告曾淑真、劉景富、劉美鳳部分，則未於言詞辯論期日到
    場，亦未提出書狀，作何聲明或陳述。
肆、得心證之理由：
一、(一)按遺產繼承人，除配偶外，依下列順序定之：一、直系血
    親卑親屬。二、父母。三、兄弟姊妹。四、祖父母；第一千
    一百三十八條所定第一順序之繼承人，有於繼承開始前死亡
    或喪失繼承權者，由其直系血親卑親屬代位繼承其應繼分；
    同一順序之繼承人有數人時，按人數平均繼承，民法第一千
    一百三十八條、第一千一百四十條及第一千一百四十一條前
    段分別定有明文。(二)原告主張：被繼承人劉爽於八十五年四
    月二十日死亡，被繼承人劉爽之繼承人有訴外人即被繼承人
    劉李槐庭、原告與訴外人劉忠成五人，應繼分各為五分一。
    嗣被繼承人劉李槐庭於九十一年六月二十三日死亡，被繼承
    人劉李槐庭之繼承人有原告與訴外人劉忠成四人，應繼分各
    為四分一。之後，訴外人李忠成於九十八年二月二日死亡，
    渠之繼承人為被告，被告迄今尚未分割訴外人即被繼承人劉
    忠成之遺產等情，有繼承系統表、戶籍謄本、戶籍登記簿為
    證，亦為被告劉振吉、劉美華所不爭執。故原告此部分之主
    張，應堪信為真實。(三)是揆諸前開規定，附表一、二所示之
    被繼承人劉爽、劉李槐庭之遺產即應由兩造共同繼承，且原
    告應繼分各為四分之一，被告公同共有之訴外人即被繼承人
    劉忠成應繼分亦為四分之一。
二、(一)按繼承人有數人時，在分割遺產前，各繼承人對於遺產全
    部為公同共有；繼承人得隨時請求分割遺產，但法律另有規
    定或契約另有訂定者，不在此限，為民法第一千一百五十一
    條、第一千一百六十四條所明定。(二)原告主張：被繼承人劉
    爽於八十五年四月二十日死亡時，遺有如附表一之遺產。被
    繼承人劉李槐庭於九十一年六月二十三日死亡時，遺有如附
    表二所示之遺產等情，有被繼承人劉爽臺中縣地方稅務局房
    屋稅籍證明書、土地登記第二類謄本、地籍圖謄本、土地所
    有權狀為證，且為被告劉振吉、劉美華所不爭執，此部分自
    堪信為真實。另兩造均為被繼承人劉爽、劉李槐庭之遺產繼
    承人，系爭遺產應由兩造共同繼承，原告之應繼分各為四分
    之一，被告公同共有之訴外人即被繼承人劉忠成應繼分亦為
    四分之一，已如前述。揆諸上開規定，兩造在分割遺產前，
    對於遺產全部為公同共有，因上開遺產並無不能分割之情形
    ，亦無不分割之約定，而兩造就上開遺產既不能協議分割，
    則原告請求分割被繼承人劉爽、劉李槐庭如附表一、二所示
    之遺產，自屬有據。
三、(一)1.按繼承人有數人時，在分割遺產前，各繼承人對於遺產
    全部為公同共有；又公同共有物之分割，除法律另有規定外
    ，準用關於共有物分割之規定；另共有物之分割，依共有人
    協議之方法行之。分割之方法不能協議決定，或於協議決定
    後因消滅時效完成經共有人拒絕履行者，法院得因任何共有
    人之請求，命為下列之分配：一、以原物分配於各共有人。
    但各共有人均受原物之分配顯有困難者，得將原物分配於部
    分共有人。二、原物分配顯有困難時，得變賣共有物，以價
    金分配於各共有人；或以原物之一部分分配於各共有人，他
    部分變賣，以價金分配於各共有人。以原物為分配時，如共
    有人中有未受分配，或不能按其應有部分受分配者，得以金
    錢補償之。以原物為分配時，因共有人之利益或其他必要情
    形，得就共有物之一部分仍維持共有，民法第一千一百五十
    一條、第八百三十條第二項、第八百二十四條第一項至第四
    項分別定有明文。2.次按共有人因共有物分割之方法不能協
    議決定，而提起請求分割共有物之訴，應由法院依民法第八
    百二十四條命為適當之分配，不受任何共有人主張之拘束，
    即不得以原告所主張分割方法之不當，遽為駁回分割共有物
    之訴之判決；又共有物分割之方法，須先就原物分配，於原
    物分配有困難時，則予變賣，以價金分配於各共有人。而就
    原物分配時，如發見共有人中有不能按其應有部分受分配者
    ，亦得以金錢補償之，並非定出於變賣之一途；另法院裁判
    分割共有物，除應斟酌各共有人之利害關係，及共有物之性
    質外，尚應斟酌共有物之價格，倘共有人中有不能按其應有
    部分受分配，或所受分配之不動產，其價格不相當時，法院
    非不得命以金錢補償之；再者，分割共有物，以消滅共有關
    係為目的。法院裁判分割共有土地時，除因該土地內部分土
    地之使用目的不能分割（如為道路）或部分共有人仍願維持
    其共有關係，應就該部分土地不予分割或准該部分共有人成
    立新共有關係外，應將土地分配於各共有人單獨所有，業據
    最高法院以四十九年台上字第二五六九號、五十一年台上字
    二七一號、五十七年台上字第二一一七號、六十九年台上字
    第一八三一號分著有判例。(二)就分割方案部分，原告主張：
    如附表一、二所示之房屋分割由原告李忠義、李忠和取得，
    並繼續保持分別共有（應有部分各二分為之一），再由該二
    人按應繼分比例，以金錢補償其他繼承人；如附表二所示之
    土地則變賣分割，價金由原告各分得四分之一，另四分之一
    價金則分由被告公同共有取得。被告則未表示任何意見。本
    院認因如附表一、二所示之房屋，面積僅有一一四．八平方
    公尺，實際上無法分割由各共有人單獨取得所有權，故各共
    有人均受原物之分配顯有困難。是為全體共有人之利益、建
    物整體經濟效益計，如附表一、二所示之房屋應以原物分配
    於部分共有人，其餘共有人則受原物分配者之金錢補償為宜
    。故原合主張：如附表一、二所示之未辦理保存登記房屋應
    分割由原告李忠義、李忠和取得，並繼續保持共有（應有部
    分二分之一），再由該二人按繼分比例以金錢補償原告游李
    阿桂與被告，核屬妥適。此外，因兩造均無意願分割取得如
    附表二所示之土地所有權，故如附表二所示之土地之分割方
    式，本院認亦應以原告主張之變賣分割方式為適當。(三)準此
    ，如附表一、二所示之未保存登記房屋之價值，經環宇不動
    產估價師事務所鑑定，該房屋目前之價值為新臺幣（下同）
    十三萬四千八百六十三元等情，有該事務所一百年一月十日
    一００環宇第０二０三四四號函暨所附不動產鑑定書在卷可
    稽。從而，本院在綜合審酌系爭遺產之性質、經濟效用及公
    平原則後，認應將如附表一、二所示之未辦理保存登記房屋
    ，原物分割由原告李忠義、李忠和取得事實上處分權（最高
    法院九十一年度台上字第五八三號民事判決參照），並按二
    分之一比例保持分別共有，再按上開鑑定之總價值，依原告
    游李阿桂與被告應繼分比例（各為四分之一），由原告李忠
    義、李忠和各補償原告游李阿桂新臺幣（下同）一萬六千八
    百五十八元（計算式：134,86342＝16,858【元以下四
    捨五入】）。另由原告李忠義、李忠和各補償一萬六千八百
    五十八元予被告，由被告公同共有。如附表二所示之土地部
    分，則採變賣分割，所得價金由原告各分得四分之一，另四
    分之一價金分則由被告公同共有取得。綜上，爰判決如主文
    第一項所示。(四)又分割遺產之訴，係必要共同訴訟，原、被
    告之間本可互換地位，且兩造均蒙其利，是本院認本件之訴
    訟費用應由兩造依其應繼分之比例負擔訴訟費用，較為公允
    ，併此敘明。
伍、訴訟費用負擔之依據：民事訴訟法第八十條之一、第七十八
    條、第八十五條第一項前段。
中    華    民    國   100    年    5     月    31    日
                  家事法庭    法  官  唐敏寶
以上正本係照原本作成。
如對本判決上訴，須於判決送達後二十日內向本院提出上訴狀。
如委任律師提起上訴者，應一併繳納上訴審裁判費。
中    華    民    國   100    年    5     月    31    日
                              書記官  丁文宏
附表一：被繼承人劉爽遺產明細表
      ┌────┬──────────────┬─────────┐
      │財產項目│所在地                      │分割方法          │
      ├────┼──────────────┼─────────┤
      │房屋    │門牌號碼：臺中市霧峰區坑口村│事實上處分權分割由│
      │        │新生路40巷13號（未辦理保存登│原告李忠義、李忠和│
      │        │記）                        │取得，並保持分別共│
      │        │                            │有，應有部份各為二│
      │        │                            │分之一。          │
      │        │                            │原告李忠義、李忠和│
      │        │                            │各應補償原告游李阿│
      │        │                            │桂一萬六千八百五十│
      │        │                            │八元。            │
      │        │                            │原告李忠義、李忠和│
      │        │                            │各應補償被告一萬六│
      │        │                            │千八百五十八元，由│
      │        │                            │被告公同共有。    │
      └────┴──────────────┴─────────┘
附表二：被繼承人劉李槐庭遺產明細表
      ┌────┬──────────────┬─────────┐
      │財產項目│所在地                      │分割方法          │
      ├────┼──────────────┼─────────┤
      │土地    │臺中市○○區○○段618地號   │變賣分割。所得價金│
      │        │                            │由原告各分得四分之│
      │        │                            │一；另四分之一價金│
      │        │                            │由被告公同共有。  │
      ├────┼──────────────┼─────────┤
      │房屋    │門牌號碼：臺中市霧峰區坑口村│由兩造先後繼承後，│
      │        │新生路40巷13號（未辦理保存登│合併分割如附表一所│
      │        │記）                        │示                │
      │        │附註：此部分係繼承自被繼承人│                  │
      │        │劉爽，應繼分為五分之一。之後│                  │
      │        │由原告與訴外劉忠成繼承，而訴│                  │
      │        │外人劉忠成部分再由被告繼承。│                  │
      └────┴──────────────┴─────────┘